Inventaris van het archief van mr. H. de Bie [levensjaren 1879-1955], 1926-1950
Nationaal Archief, Den Haag
Collectie 296 H. de Bie
Bie, de
1926-1950
C22282
0.10 meter; 39 inventarisnummers.
Normale, geschreven, getypte en gedrukte documenten, geen bijzondere handschriften.
Nationaal Archief, Den Haag
mr. H. de Bie (1879-1955)
Mr. H. de Bie (1879-1955) was o.a. rechter en vice-president van de arrondissementsrechtbank in Rotterdam. Tijdens WOII wist hij zich te handhaven als mede-initiator van protestakties tegen maatregelen van de bezetter. Het archief bevat stukken die zijn opgemaakt uit hoofde van zijn functies.
Archiefvorming
Geschiedenis van de archiefvormer
Hendrik de Bie werd op 12 september 1879 in Rotterdam geboren als zoon van Hendrik de Bie en Regnera Louise Geertruid Constantea van Mierop. Na het behalen van het einddiploma van het Gymnasium Erasmianum studeerde hij rechten aan de Rijksuniversiteit te Utrecht, alwaar hij in 1904 promoveerde op een dissertatie over tuchtrecht. Hij begon toen een advocatenpraktijk in Zwolle, waar hij verschillende nevenfuncties bekleedde: directeur van de Spoorwegmaatschappij Zwolle-Blokzijl (1906-1915), lid van de gemeenteraad (1907-1909) en van de Provinciale Staten van Overijssel (1907-1914).
Op 24 juni 1908 deed hij zijn intrede in de rechterlijke macht als substituut-griffier bij de arrondissementsrechtbank in Zwolle. Op 19 mei 1914 werd hij benoemd tot rechter bij de arrondissementsrechtbank in Winschoten, op 25 september 1917 in gelijke functie in Rotterdam. Bij zijn gewone civiel- en strafrechtelijke werkzaamheden had vooral de kinderrechtspraak zijn aandacht, waarbij hij als principieel lidmaat van de Nederlandse Hervormde kerk het pedagogische element, "de heropvoeding van de afgedwaalde jeugd", niet uit het oog verloor: hij was voorzitter van de Stichting Hoenderloo en van de Nederlandsche Bond tot Kinderbescherming.
Op 7 april 1932 werd De Bie vice-president van de arrondissementsrechtbank in Rotterdam. Hij bleef zich echter op sociaal terrein bewegen, waarbij hij zelfs adviezen uitbracht aan de Volkenbond. Zijn zorg voor de diaconie vindt zijn weerslag in een commentaar op het algemeen reglement op het beheer der kerkelijke goederen en fondsen van de Nederlandse Hervormde gemeenten, dat in 1938 een vierde druk beleefde.
Zijn levensovertuiging werd ernstig beproefd toen in 1940 na de Duitse inval de secretaris-generaal van het departement van Justitie, J.J. Schriecke,. pogingen ondernam om de rechterlijke macht en de rechtspraak om te vormen in de richting van de nieuwe orde. Onder de fascistisch gerichte theoreticus A.F. Zwaardemaker als president
Zie over A.F. Zwaardemaker; J.A.A. Bervoets, Inventaris van de papieren van mr. A.F. Zwaardemaker (1892-1948), Den Haag, 1976.
wist hij zich te handhaven als mede-initiator van protestakties van de rechterlijke macht: tegen de invoering van het strafkamp "Erica" in Ommen, tegen het daarop volgende ontslag van de raadsleden F.F. Viehoff en J. Wedeven
Zie inventarisnummer 25 en archief van het ministerie van Justitie, Kabinet, 1943 dossier 483.
, tegen de inlijving van onder voogdij gestelde minderjarigen in de Duitse Arbeidsdienst en de Waffen-S.S.
Correspondentie hierover in het archief van het ministerie van Justitie, 1943. De Bie treedt hier op als afgevaardigde van de Nederlandse Hervormde Kerk.
en tegen voorstellen tot wijzigingen van het reglement van de rechtspraak
Zie inventarisnummer 29.
. Op 25 augustus 1944 zegde de bezetter hem per 1 oktober ontslag aan, gebruik makende van een bepaling inzake gedwongen pensionering. Onmiddellijk na de bevrijding, op 8 mei 1945 verkreeg hij rechtsherstel
Zie inventarisnummer 34. De Bie was in 1944 vijfenzestig jaar; E.B.F.F. Wittert van Hoogland, die reeds in 1940 de 65-jarige leeftijd had bereikt, heeft de gehele oorlog door het voorzitterschap van de Vereniging van Raden van Arbeid bekleed.
.
Na de zuivering van Zwaardemaker volgde hij hem op 18 februari 1946 als president van de arrondissementsrechtbank in Rotterdam op. Hij bleef in functie tot 1 oktober 1949, toen hij wegens 70-jarige leeftijd pensioen aanvroeg. De Bie bleef zich met de reclassering van minderjarigen bezig houden; vanaf 3 maart 1948 was hij voorzitter van het Algemeen College van Toezicht enz. op het Rijkstucht- en Opvoedingswezen. Bij de opheffing van dit college op 15 april 1955 werd hij benoemd tot Commandeur in de Orde van Oranje-Nassau.
Hij overleed op 15 november 1955 in Rotterdam.
Geschiedenis van het archiefbeheer
De collectie De Bie werd in 1974 aan het Algemeen Rijksarchief overgedragen door de griffier van de Hoge Raad
Correspondentie van de Algemene Rijksarchivaris, 1974, B 176.
.
De rechtstitel is (nog) onbekend
Inhoud en structuur van het archief
2.21
Inhoud
De stukken hebben voornamelijk betrekking op De Bie's werkzaamheden als rechter en in het bestuur van de arrondissementsrechtbank van Rotterdam.
Aanwijzingen voor de gebruiker
Openbaarheidsbeperkingen
Volledig openbaar.
Materiële beperkingen
Aanvraaginstructie
Openbare archiefstukken kunnen online worden aangevraagd en gereserveerd. U kunt dit ook via de terminals in de studiezaal van het Nationaal Archief doen. Om te kunnen reserveren dient u de volgende stappen te volgen:
U maakt een profiel aan op www.gahetna.nl, en logt vervolgens in
Via de archiefinventaris (alleen de beschrijvingen met rode nummers) selecteert u het gewenste archiefstuk door op de knop 'Reserveren' te klikken
In het volgende scherm geeft u aan op welke dag u het archiefstuk wilt inzien
Indien u zich bevindt in de studiezaal en een tafelnummer heeft ontvangen kunt u dit nummer vermelden. Als u geen tafelnummer heeft kunt u tafelnummer 777 laten staan
Vervolgens bevestigt u uw reservering door deze te versturen.
Verwant materiaal
Beschikbaarheid van kopieën
Bijlagen
Index
Onderwerp inventarisnumer
Abbema, ds. 8
Académie de droit international de la Haye 38
Andringa, A.R. 27 34
Arbeitseinsatz, 1943 24
Bairo, stoomschip 7
Baskische verstekelingen, 1937 7
België, Arbeitseinsatz 1943 24
Berg, H.G. van den 2
Bie, H. de (jr.) 28
Bodenhausen, G.H.C. 5
Bordewijk, F. 34
Brongers, J.C. 34
Brouwer, M. 8
Centraal Nederlandsch Hengelaars Verbond 15
Cluysenaer, O.J. 25
Coenen, J. 34
Connossementen van scheepsladingen, bewijswaarde 33
Dirkzwager 27
Donner, J. belediging 17
Eikelenboom, F. 8
Emder Reederei A.G. 1
Erades, L. 39
E???, G.L. van 2
Faillissementsprocedures 6
Franken 8
Fruin, H.M. 18
Fruin, J.A. 16
Genootschap tot Zedelijke Verbetering van gevangenen 11
Getuigen, vergoeding verblijfskosten 12
Goddard, J.R. 27
Gratieverleningen, 1941, 1942 20
Groenenboom, P. 27
Gülcher, C.F. 2
Haar Romeny, H.B.R. ter 35
Halbertsma, S.N.B. 29 34
Heijne, R. 17
Hoogenbergh, P.H.M. 34
Houwing, Ph.A.N. 34
Huygen, A. 2
Hijmans van den Bergh, L.J. 28 30
Inverzekeringstelling van arrestanten, 1944 31
Joden, reclassering 11
Jonge van Ellemeet, B.M. de 34
"Karl Hans", stoomschip 1
Krebbers, J.M.C. 30
Laming, R.V. 5
Laming, W.A. 5
Leersum, W.M. van 8
Leger des Heils, openluchtbijeenkomsten 10
Lookeren Campagne, L. van 2
Lourens, J.H. 27
Marx-Slinckel, V.G. 34
Meischke, J.C.V. 8
Michielsen 33
Milders, J. 35
Mos, C.J. de 8
Muinck, M. de 35
Muller, H. 18
Muller, N. 25
Nauta, G. 30
"Nederlander, de" (dagblad) 19
Nelemans, F.A. 30
N.V.C. 8
Ommen, strafkamp "Erica" 18 25
Oosten Slingeland, G.L. van 36
Oskam, G. 18 34
"Piscator" (tijdschrift) 15
Pot, C.W. van der 39
Proceskosten bij het gerecht 6 32
Psychiatrische expertise bij strafprocessen 9
Reglement voor de rechtspraak, wijziging 1944 29
Reindertz, A.G. 24
Rietveld. W. 8
Rotte, visverbod 15
Rotterdam, gerechtsgebouw 4
Rotterdam, politie-aangelegenheden 14
Rotterdam, verbod openluchtbijeenkomsten 1934 10
"Rotterdamsch Nieuwsblad" 15
Schipper 35
Scholten, G.J. 30
Schorer, W.L. 34
Schriecke, J.J. 20 25 26 29 31 34
Somer, A.B. 25
Sovfracht (U.S.S.R.) 7
Suermondt Wzn, W. 27
Taverne, B.M. 25
Thöne, A.W. 18 25 29
Toelating publiek bij rechtszittingen 8
Ulenberg, J.M. 16
Utrechtsch Dagblad 19
Vaes, J.G. 37
Vaes, J.N. 37
Veen, J.G. van der 37
Velzen, J.P.G. van 34 37
Verkeersdelinquenten, antecedentenonderzoek 13
Verpleegkosten van delinquenten 9
Viehoff, F.F. 25
Viersen Trip, G.W. van 22
Vollenhoven, J. van 36
Voogdijkinderen, rechtspositie 22
Voorlopige hechtenis, 1944 31
Vos van Steenwijk, J.A.G. de 25
Vredegerechten, 1941 19
Walsem, J.J. van 30
Wedeven, J. 25
Wijnveldt, J. 18 29
Zwaardemaker, A.F. 18 19 25 27 29
Beschrijving van de series en archiefbestanddelen
- Rechter bij de arrondissementsrechtbank in Rotterdam (1926-1932), I.
  - Stukken betreffende het optreden van De Bie als deskundige en als rechter bij een geschil tussen enige schuldeisers over de verdeling van de opbrengst van de executoriale verkoop van het stoomschip "Karl Hans" door de Emder Reederei A.G., 1926; 1; 1 omslag
- Vice-president van de arrondissementsrechtbank in Rotterdam (1932-1946), II.
  - 1932-1939, A.
    - Organisatie van de arrondissementsrechtbank., 1.
      - Stukken betreffende verzoeken aan De Bie om inlichtingen over sollicitanten naar functies in de magistratuur., 1933-1938; 2; 1 omslag
        De namen van de betrokken personen zijn opgenomen in de index.
      - Correspondentie over de toewijzing van taken aan de rechterlijke macht en de vaststelling van procesrollen., 1933-1939; 3; 1 omslag
      - Doorslag van een nota van de president van de arrondissementsrechtbank aan Burgemeester en Wethouders van Rotterdam, houdende het verzoek om plaatsing van fietsen tegen de gevel van het gerechtsgebouw te verbieden., 26 juli 1939; 4; 1 stuk
    - Civielrechtelijke aangelegenheden., 2.
      - Ingekomen doorslag van een brief van W.A. Laming, genaturaliseerd Engelsman, aan zijn advocaat G.H.C. Bodenhausen over te betwisten aanspraken van zijn broer R.V. Laming op een erfenis., 15 maart 1932; 5; 1 stuk
        Dit stuk werd door afzender als bewijsstuk aan De Bie doorgezonden.
      - Stukken betreffende voorstellen van advocaten tot wijzigingen in de rechtsgang van faillissementsprocedures en tot vermindering van gerechtskosten., 1934-1939; 6; 1 omslag
      - Stukken betreffende een advies van De Bie inzake een vordering van de Baskische regering en de organisatie Sovfracht van de U.S.S.R. aan elf Basken tot ontruiming van het s.s. "Bairo", en een verzoek van deze Basken tot schadevergoeding., 1937-1938; 7; 1 omslag
    - Strafrechtelijke aangelegenheden., 3.
      - Correspondentie over de formele aspecten van de strafprocesvoering en over tijdens strafprocessen plaats gevonden hebbende incidenten., 1932-1938; 8; 1 omslag
        De namen van betrokkenen zijn opgenomen in de index.
      - Correspondentie over de vraag of bij een strafproces aan psychiatrische rapporteurs over in hun eigen inrichting verpleegde delinquenten vacatieloon verschuldigd is., April-juli 1933; 9; 1 omslag
      - Correspondentie met de divisie-officier van het Leger des Heils en Burgemeester en Wethouders van Rotterdam over een verbod van de burgemeester van openluchtbijeenkomsten van het Leger des Heils., September-oktober 1933; 10; 1 omslag
      - Ingekomen circulaire van het Genootschap tot Zedelijke Verbetering der Gevangenen, houdende verzoek om bij de toewijzing van reclasseringsambtenaren rekening te houden met de godsdienstige belangen van joden. Gestencild., 15 oktober 1933; 11; 1 stuk
      - Stukken betreffende verzoeken van het parket van de Officier van Justitie om inlichtingen over uitgekeerde vergoedingen van verblijfkosten van getuigen., Oktober-november 1933; 12; 1 omslag
      - Doorslag van een nota van De Bie aan de voorzitter van de arrondissementsrechtbank, houdende een voorstel tot registratie van de antecedenten van verkeersdelinquenten. Met bijlagen., November 1933; 13; 3 stukken
      - Ingekomen brief van de hoofdcommissaris van politie van Rotterdam, houdende protest tegen rechtstreeks gevraagde inlichtingen aan een van zijn agenten. Met concept en doorslag van het antwoord., December 1933; 14; 2 stukken
      - Ingekomen exemplaar van Piscator, orgaan van het Centraal Nederlandsch Hengelaars Verbond, houdende een artikel naar aanleiding van een vonnis van de arrondissementsrechtbank van Rotterdam wegens overtredingen van het verbod tot vissen in de Rotte. Met krante-artikel uit het Rotterdamsch Nieuwsblad over hetzelfde onderwerp., Januari 1934; 15; 2 stukken
      - Stukken betreffende een onderzoek van De Bie naar de wijze, waarop aan een wegens mishandeling veroordeelde delinquent rechtsbijstand is verleend., Maart-april 1934; 16; 1 omslag
        De namen van de betrokkenen zijn opgenomen in de index.
      - Ingekomen pamfletten van een "Comité ter ondersteuning ... van R. Heijne in de Hollandsche Dreyfus en Stavisky-zaken"., Juni 1934; 17; 2 stukken
        Heijne stond terecht wegens belediging van minister van Justitie J. Donner.
  - 1940-1946, B.
    - Briefwisseling met Franken, 29 december 1945; H.M. Fruin, 4 maart 1940; N. Muller, 1943; G. Oskam, 31 december 1945; C.W. Thöne, oktober 1943; J. Wijnveldt, 1843-1944; A.F. Zwaardemaker, 29 april 1944., 1940-1945; 18; 1 omslag
    - Ingekomen recensie van het dagblad "De Nederlander", houdende een bespreking van een artikel van A.F. Zwaardemaker over het vredegerecht onder de titel "Rechter en Overheid" in het Utrechtsch Dagblad van 28 augustus 1941., 2 september 1941; 19; 1 stuk
    - Ingekomen circulaires van het departement van Justitie inzake de uitvoering van het recht van abolitie en gratie. Gedrukt., 1941, 1942; 20; 3 stukken
    - Ingekomen circulaire van het dagelijks bestuur van de Nederlandsche Advocaten-Vereeniging, houdende verzoek tot beperking van de overwegingen bij vonnissen., 8 september 1942; 21; 1 stuk
    - Concept van een afscheidsredevoering van De Bie wegens het aftreden van G.W. van Viersen Trip als vice-president van de arrondissementsrechtbank. Met krante-artikel., 1942; 22; 1 omslag
      Dit concept is getypt op de achterzijde van enkele bladen van een rapport in doorslag over de rechtspositie van onder voogdij gestelde kinderen in tehuizen. Z.j.
    - Correspondentie over de verdeling van werkzaamheden van de arrondissementsrechtbank., 1942-1944; 23; 4 stukken
    - Ingekomen circulaire van het Belgisch Hof van Cassatie, houdende afschrift van een adres aan de militaire commandant voor België en Noord-Frankrijk als protest tegen de invoering van de arbeidsinzet in België. Met afschrift, begeleidbrief van A.C. Reindertz en een anoniem pamflet tegen de Nederlandse arbeidsinzet, getiteld "Commentaar op de Aanwijzingen". Gedrukt, getypt, geschreven., Maart-mei 1943; 24; 4 stukken
    - Stukken betreffende protestacties van leden van de magistratuur tegen de plaatsing van gedetineerden in werkkampen en in het strafkamp "Erica" in Ommen, en tegen de ontslagaanzegging van de raadsleden van het gerechtshof in Leeuwarden F.F. Viehoff en J. Wedeven., 1943; 25; 1 omslag
      Zie hierover ook de briefwisseling in inventarisnummer 18. De namen van agerende individuen zijn opgenomen in de index.
    - Correspondentie, gevoerd naar aanleiding van een aangekondigd bezoek van J.J. Schriecke, secretaris-generaal van het departement van Justitie, aan de arrondissementsrechtbank in Rotterdam., Oktober 1943; 26; 4 stukken
    - Stukken betreffende de vacature van een post van rechter-plaatsvervanger., Oktober-november 1943; 27; 1 omslag
    - Ingekomen brief van zijn zoon H. de Bie, griffier van de arrondissementsrechtbank, begeleidende een afschrift van een brief van L.J. Hijmans van den Bergh over fouten in de grossen van uitgesproken vonnissen., Januari 1944; 28; 2 stukken
    - Stukken betreffende protestacties van leden van de magistratuur tegen door de secretaris-generaal van het departement van Justitie voorgestane wijzigingen van het Reglement I voor de rechtspraak., Januari-maart 1944; 29; 1 omslag
    - Stukken betreffende de vacature van een deurwaarderspost., Februari 1944; 30; 1 omslag
    - Ingekomen besluit van de secretaris-generaal van het departement van Justitie over de inverzekeringstelling en voorlopige hechtenis., 13 maart 1944; 31; 1 stuk
    - Staten, houdende voorstellen tot wijziging van gerechtskosten bij processen. Met aantekeningen van De Bie., 1944 en z.j; 32; 4 stukken
    - Ingekomen rapport van Michielsen over de geldigheid van ladingaanduidingen op connossementen en de verhaalbaarheid van schade op grond van deze beschrijvingen. Met begeleidbrief., 22 juni 1944; 33; 2 stukken
    - Stukken betreffende de ontslagaanzegging van De Bie als vice-president op leeftijdsgronden en zijn herbenoeming., 1944-1946; 34; 1 omslag
      De namen van briefschrijvers, die op deze feiten reageerden, zijn opgenomen in de index.
- President van de arrondissementsrechtbank in Rotterdam (1946-1949)., III.
  - Correspondentie, gevoerd naar aanleiding van verzoeken om inlichtingen over of ter bemiddeling van sollicitanten naar een post in de magistratuur., 1946-1948; 35; 6 stukken
  - Doorslagen van brieven, houdende zijn ontslagaanzegging en aanbevelingen over zijn opvolging. Met werkrooster van de rechtbank., Juni 1949; 36; 3 stukken
  - Ingekomen afschrift van een vonnis van het gerechtshof van Den Haag inzake een appèl van J.N. Vaes tegen J.G. van der Veen, weduwe van J.G. Vaes, wegens een vordering van door appellant betaalde rechten voor de vermogensaanwasbelasting. Met begeleidbrief van J.P.G. van Velzen., 21 juli 1949; 37; 2 stukken
- Nevenactiviteiten., IV.
  - Ingekomen uitnodiging van de burgemeester van Rotterdam voor een rondvaart met congresgangers van de "Académie de droit international de La Haye" door de havens van Rotterdam. Met doorslag van een afwijzend antwoord., Juli 1949; 38; 2 stukken
  - Ingekomen brief van C.W. van der Pot, aftredend hoogleraar in het staatsrecht, houdende verzoek om inlichtingen over rechter L. Erades. Met doorslag van het antwoord., Maart 1950; 39; 2 stukken